【裁判字號】    94,家訴,20
【裁判日期】    950102
【裁判案由】    分割遺產
【裁判全文】
臺灣花蓮地方法院民事判決              94年度家訴字第20號
原      告  丁○○
原      告  甲○○
                        樓
原      告  戊○○
上列三人共同
訴訟代理人  魏辰州律師
被      告  乙○○    住桃園縣.
                        六三之.
                      住花蓮縣.
                      身分證統.
被      告  丙○○    住花蓮縣.
                      身分證統.
訴訟代理人  黃健弘律師
上列當事人間請求分割遺產事件，本院於九十四年十二月十九日
言詞辯論終結，判決如下：
    主  文
兩造公同共有之坐落花蓮縣玉里鎮○○段第0002–0019地號、第
0002–0021地號、第0023–0066地號、第0025–0152地號等四筆
不動產，應有部分全部，應予變賣，所得價金分歸原告丁○○、
甲○○、戊○○、被告乙○○、丙○○各分得伍分之壹。
訴訟費用由原告丁○○、甲○○、戊○○、被告乙○○、丙○○
各負擔伍分之壹。
    事      實
甲、原告方面：
  一、聲明：
    （一）兩造公同共有之坐落花蓮縣玉里鎮○○段第0002 –
          0019地號、第0002–0021地號、第0023–0066地號、
          第0025–0152地號等四筆不動產，應有部分全部，除
          第0025–0152地號土地請准變賣分割外，餘請淮以原
          物分割。
  二、陳述：
    （一）被繼承人劉生景於民國75年12月11日死亡，遺有花蓮
          縣玉里鎮○○段第0002–0019地號、第0002–0021地
          號、第0023–0066地號、第0025–0152地號等四筆不
          動產由兩造繼承而為公同共有，迄今已十餘年，惟經
          原告要求分割，均不得要領，致未能達成協議分割。
    （二）系爭遺產未禁止分割，又無不能分割情事，除第0025
          –0152地號土地請准變賣分割外，餘請淮以原物分割
          。
  三、證據：提出土地登記簿謄本四件為證。
乙、被告丙○○方面：
  一、聲明：求為駁回原告之訴。
  二、陳述：
   （一）系爭土地為兩造公同共有，在公同共有關係中，不得
         請求分割共有物。兩造共同繼承尚有同地段0000-0000
         地號土地，該地未經全體公同共有人之同意，遭原告
         以甲○○、戊○○、被告乙○○、乙○○名義贈與於
         丁○○再贈與訴外人張玉鳳，此贈與對被告不生效力
         ，宜一併分割。
   （二）依農業發展條例第十六條規定：每宗耕地分割後每人
         所有面積未達0．25公頃者，不得分割。該條第四款明
         定：「本條例中華民國八十九年一月四日修正施行前
         之共有耕地，得分割為單獨所有。」與第三款所定：
         「本條例中華民國八十九年一月四日修正施行後所繼
         承之耕地，得分割為單獨所有。」明顯不同，應不包
         括因繼承而為公同共有之情況。故原告應不得訴請分
         割。
丙、被告乙○○方面：被告乙○○未於言詞辯論期日到庭，亦未
    提出書狀作何陳述或主張。
    理      由
壹、程序方面：
    本件被告乙○○經合法通知，未於言詞辯論期日到場，核無
    民事訴訟法第三百八十六條所列各款情形，爰依原告之聲請
    ，就被告張金生部分，由其一造辯論而為判決。
貳、實體方面：
  一、原告主張：被繼承人劉生景於民國75年12月11日死亡，遺
      有花蓮縣玉里鎮○○段第0002–0019地號、第0002–0021
      地號、第0023–0066地號、第0025–0152地號等四筆不動
      產由兩造繼承而為公同共有，且無不能分割之情形，迄今
      已十餘年，惟經原告要求分割，均不得要領，致未能達成
      協議分割。為此請求判決分割，以利管理使用等情。並聲
      明：兩造共有等四筆不動產，應有部分全部，除第0025–
      0152地號土地請准變賣分割外，餘請淮以原物分割。
  二、被告丙○○先以兩造共同繼承尚有同地段0000-0000地號
      土地，該地未經全體公同共有人之同意，遭原告以甲○○
      、戊○○、被告乙○○、乙○○名義贈與於丁○○再贈與
      訴外人張玉鳳，此贈與對被告不生效力，宜一併分割。嗣
      又以：依農業發展條例第十六條規定：每宗耕地分割後每
      人所有面積未達0．25公頃者，不得分割等語置辯；被告
      乙○○未於言詞辯論期日到場，亦未提出書狀作何陳述或
      主張。
  三、原告主張坐落系爭土地係由兩造繼承被繼承人劉生景之遺
      產而為公同共有之事實，業據其提出土地登記謄本等件為
      證，復為被告丙○○所不爭執，而被告乙○○未到場辯論
      ，亦未提出任何書狀為爭執，堪信原告前開主張為真實。
  四、按繼承人有數人時，在分割遺產前，各繼承人對於遺產全
      部為公同共有；又繼承人得隨時請求分割遺產，民法第一
      千一百五十一條及第一千一百六十四條前段分別定有明文
      。又依民法第八百三十條第二項規定，公同共有物分割之
      方法，應依關於共有物分割之規定。而共有物分割之方法
      ，不能協議決定者，法院得因任何共有人之聲請，命為以
      原物分配於各共有人或變價共有物，以價金分配於各共有
      人，民法第八百二十四條第二項亦定有明文。查兩造並無
      不能分割之協議，原告請求將所繼承之劉生景上開遺產為
      分割，即為法之所許。被告丙○○雖抗辯：兩造共同繼承
      尚有同地段0000-0000地號土地，該地未經全體公同共有
      人之同意，遭原告贈以甲○○、戊○○、被告乙○○、乙○○名義與於丁○○再贈與訴外人張玉鳳，此贈與對被告
      不生效力，宜一併分割云云。惟查同地段0000-0000地號
      土地，係先由兩造公同共有，至民國七十六年五月十六日
      始由其他繼承人贈與丁○○單獨所有，丁○○再於民國八
      十六年九月五日贈與訴外人張玉鳳，此有該地號土地謄本
      在卷可按，依土地法第四十三條明定：「依本法所為之登
      記，有絕對效力。」則該號土地現既非由兩造公同共有，
      而係屬於訴外人張玉鳳所有，自無從將之併予分割，縱被
      告丙○○認其繼承權有遭侵害之情事，亦不得於本件分割
      共有物之訴訟中主張該號土地應併予分割，其所辯並無理
      由。
  五、次按，按「共有物之分割方法，依民法第八百二十四條第
      二項之規定，可以原物分配或變賣共有物分配其價金，農
      業發展條例第十六條規定：每宗耕地分割後每人所有面積
      未達0．25公頃者，不得分割。其目的在為防止農地細分
      ，限制現有之每宗耕地分割後每人所有面積未達0．25公
      頃者，不得分割，依其立法意旨，係指限制共有耕地以原
      物分配為分割而言，現行法律並無禁止耕地買賣之規定，
      倘將共有耕地整筆變賣，以價金分配各共有人，並不發生
      農地細分情事，應不在前開限制之列，自不生同條第四款
      是否包括因繼承而為公同共有之爭執，是以共有耕地分割
      後每人所有面積未達0．25公頃者，共有人仍可請求分割
      ，但分割之方法，僅限於變賣共有物分配價金」，最高法
      院六十三年四月九日六十三年度第二次民事庭會議決議(一)
      參照。又按法院就共有物為裁判分割時，應考慮公平、當
      事人聲明、共有物之客觀情狀、性質、價格與經濟價值、
      共有利益、各共有人主觀因素與使用現狀、各共有人利害
      關係等因素。爰斟酌本件系爭坐落花蓮縣玉里鎮○○段第
      0002–0019地號、第0002–0021地號、第0023–0066地號
      、第0025–0152地號等四筆不動產，除第0025–0152地號
      地目為建外，其餘地號土地地目為田，為特定農業區農牧
      用地，如以原物分割，每人僅分得不到500平方公尺（第
      0002–0019地號）或近800平方公尺（第0023–0066地號
      ）或無法分割為方正之田地（第0002–0021地號）將不利
      於現今農耕機械化之趨勢。另同地段第0025–0152地號地
      目為建，惟位於一般農業區，如以原物分割，每人僅分得
      約85平方公尺，將減損其價值並較難為有效之利用，經本
      院詢諸到場之兩造，亦均不反對將所公同共有之四筆土地
      採變賣共有物分配價金之分割方法，本院爰諭知分割方法
      如主文所示。
  六、末按兩造就共有物分割方法不能達成協議時，固得由原告
      起訴請求裁判分割，然原告主張之分割方法，僅供法院參
      考，就該部分並不生其訴有無理由之問題，況縱法院認原
      告請求分割共有物為有理由，依法定方法分割，然依民法
      第八百二十五條規定，分割後各共有人間就他共有人分得
      部分係互負擔保責任，即該判決尚非片面命被告負義務；
      遑論兩造主張不同之分割方法，以致不能達成協議，無寧
      為其等伸張或防衛權利所必要，如僅因法院准原告分割共
      有物之請求，即命被告應負擔全部訴訟費用，不免失衡。
      從而，本院酌量情形，爰就本件命兩造依主文所示比例負
      擔訴訟費用。
參、據上論結，本件准原告之請求為分割，依民事訴訟法第三百
    八十五條第一項前段、第七十八條、第八十條之一，判決如
    主文。
中    華    民    國    95    年    1     月    2     日
                        臺灣花蓮地方法院家事法庭
                            法      官  沈士亮
以上正本與原本無異。
如對本判決不服，應於送達後二十日內，向本院提出上訴狀（應
抄附繕本）。
                            法院書記官
中    華    民    國    95    年    1     月    2     日


司法院資訊處製作；財團法人民間司法改革基金會備份。
